臺灣士林地方法院民事判決
109年度重訴字第484號
原      告  張雅雯  
訴訟代理人  陳君瑋律師
複代理人    方立凱律師
被      告  張家勝  
訴訟代理人  賴佩霞律師
上列當事人間請求返還所有物等事件，本院於民國110年12月6日
言詞辯論終結，判決如下：
    主  文
原告之訴駁回。
訴訟費用由原告負擔。
    事  實  及  理  由
壹、程序部分
    按不變更訴訟標的，而補充或更正事實上或法律上之陳述者
    ，非為訴之變更或追加，民事訴訟法第256條定有明文。本
    件原告起訴時原聲明：㈠被告應將門牌號碼臺北市○○區○○路○
    段000巷0弄0號不動產於民國94年12月9日所為之移轉登記行
    為塗銷。㈡被告應返還門牌號碼臺北市○○區○○路○段000巷0弄
    0號不動產予全體共有人。嗣於本院110年2月8日言詞辯論期
    日更正為：㈠被告應將附表所示房屋及土地(下稱系爭房地)
    於94年12月9日以分割繼承為原因所為之所有權移轉登記塗
    銷。㈡被告應將系爭房地返還予原告及其他全體共有人。經
    核原告所為係補充事實上或法律上之陳述，非為訴之變更或
    追加，合先敘明。
貳、實體部分
一、原告主張：被告為原告之胞兄，兩造父親即訴外人張豐吉於
    94年10月22日逝世，其法定繼承人為配偶陳淑麗、張雅玲及
    兩造共4人，原告為辦理父親後事，並將自己之印鑑交由被
    告保管，因被告佯稱會依法代辦父親後續之繼承相關事宜，
    原告及其餘繼承人信任被告不會將渠等印鑑作為非法用途，
    而將印鑑交由被告辦理房產之繼承登記，孰料陳淑麗於108
    年10月7日晚間10時許，接到被告配偶王詩評電話稱：現在
    就是要賣我的房子等語，原告等方才知悉被告早於張豐吉過
    世後，未經原告及其餘繼承人之同意，擅自偽造遺產分割協
    議書，並於94年12月9日持遺產分割協議書向至地政機關將
    附表所示系爭房地全部辦理登記予被告，因被告所為侵害原
    告及其餘繼承人對系爭房地之所有權，為此依民法第828條
    第2項準用第821條及同法第767條第1項之規定提起本訴等語
    ，並聲明：㈠被告應將系爭房地於94年12月9日以分割繼承為
    原因所為之所有權移轉登記塗銷。㈡被告應將系爭房地返還
    予原告及其他全體共有人。
二、被告則以：
  ㈠張豐吉過世後，所留之不動產除系爭房地外，尚有坐落於苗
    栗縣後龍鎮之土地4筆。104年陳淑麗與被告前往被告配偶王
    詩評娘家提親時，曾親口向在場之王詩評及其家人表示，張
    豐吉過世後，系爭房地及苗栗後龍之土地，均已過戶至被告
    名下，要王詩評父母無需擔心經濟問題。又陳淑麗於104年
    間亦曾多次向被告及王詩評提及，當初原告及張雅玲之所以
    同意放棄繼承包含系爭房地在內之不動產，係因陳淑麗同意
    另於淡海新市鎮為原告及張雅玲各買一間房屋，且陳淑麗亦
    於臺北市北投區以自己名義另購房屋，現供張雅玲一家無償
    居住。準此，原告、陳淑麗及張雅玲顯然就張豐吉所留遺產
    中包含系爭房地在內之不動產均登記予被告乙節，早已明白
    知悉並已同意。
　㈡再查系爭房地之地價稅及房屋稅紙本通知單，均係寄送至原
    告現住之系爭房地地址，然被告自100年起即未居住於系爭
    房地，則原告及其他繼承人斷無可能不知悉系爭房地已以繼
    承登記名義，過戶予被告之事實，設若系爭房地按應繼分登
    記為公同共有，則全體公同共有人均為納稅義務人，倘共有
    人未收到地價稅繳款書，亦會收到地價稅核定通知書，則原
    告及其他繼承人何以近15年來均未曾質疑渠等從未收到關於
    系爭房地之任何稅金繳費通知或稅金核定通知書，況系爭房
    屋之地價稅及房屋稅均係由原告、陳淑麗及張雅玲負擔。另
    觀原告提出之遺產免稅證明書及系爭遺產分割協議書上均蓋
    有「正本」及「驗訖」之章戳，而地政機關將「副本」留存
    ，足見當時繼承登記完成後，原告所提之遺產分割協議書係
    由地政機關所發還予申請人之正本資料，以上均可證原告及
    陳淑麗顯然早已知悉遺產過戶登記於被告名下之事實等語資
    為抗辯，並聲明：原告之訴駁回。
三、本院之判斷：
　㈠原告主張兩造父親張豐吉於94年10月22日逝世，張豐吉之繼
    承人為兩造、陳淑麗及張雅玲共4人，關於系爭房地以分割
    繼承為原因辦理登記至被告名下等情，為被告所不爭執，並
    有不動產登記簿謄本在卷可參【109年度士調字第346號卷（
    下稱士調卷）第39、40頁】，原告此部分主張應堪信為真實
    。惟就原告主張未經全體繼承人同意，將原告交付之印鑑用
    以擅自偽造遺產分割協議書以辦理系爭房地之繼承登記云云
    ，則為被告所否認，並以前詞置辯。
　㈡按當事人主張有利於己之事實者，就其事實有舉證之責任。
    民事訴訟法第277條前段定有明文。又按私文書經本人或其
    代理人簽名、蓋章或按指印或有法院或公證人之認證者，推
    定為真正。亦為同法第358條第1項所明定。原告就遺產分割
    協議書上印文之真正並不爭執，僅否認係在其授意下所為，
    依舉證責任分配原則，應由為此爭執之原告負舉證責任。經
    查：
　⒈依原告所提遺產分協議書之右上角註記為「正本」（見士調
    卷第10頁），另臺北市士林地政事務所110年1月29日北市士
    地籍字第1107002111號函檢送系爭房地之繼承登記資料，登
    記文件所附遺產分割協議書之右上角則註記為「副本」（見
    本院卷第72頁），可知遺產分割協議書至少一式2份，1份由
    當事人收執，1份供辦理系爭房地繼承登記之用。就遺產分
    割協議書上所載，張豐吉之遺產有土地及存款，土地計有系
    爭房地與苗栗縣後龍鎮土地，存款則有陽信商業銀行石牌分
    行（下稱陽信銀行）、苗栗縣後龍鎮農會之存款。其中土地
    部分由被告繼承，陽信銀行存款中225萬7,950元由原告、陳
    淑麗、張雅玲共同繼承，另陽信銀行存款中110萬元、30萬
    元由被告繼承，至苗栗縣後龍鎮農會存款1,527元由陳淑麗
    繼承。對於遺產分割協議書上所載張豐吉遺產分配情形，原
    告除就苗栗縣後龍鎮土地及苗栗縣後龍鎮農會存款不爭執外
    （見本院卷一第82頁筆錄），對其餘所載分配情形則予以爭
    執。就系爭房地辦理繼承情形，證人陳淑麗於審理中證稱：
    潘同盛代書是是別人介紹，伊與潘代書接洽，潘代書辦完遺
    產登記後，拿回的資料伊沒有印象。被告就拿去伊房間放好
    了，拿回來的權狀放在房間櫃子內箱子，每個人都可以拿得
    到，伊沒有去管權狀上記載是誰的名字等語（見本院卷二第
    41、42頁筆錄）。則辦理繼承之潘同盛代書既係證人陳淑麗
    自行接洽，繼承登記完畢後取回之文件亦悉數交由證人陳淑
    麗自行保管，則自94年年底辦畢繼承登記後，原告主張證人
    陳淑麗迄至108年10月間始知悉持有之遺產分割協議書內容
    所載不實，此部分顯與常情有違。
　⒉被告自陳自100年以後即未在系爭房地住居（見本院卷一第90
    頁民事答辯暨調查證據狀），此情亦為原告所稱：被告從念
    淡江大學時起都是常住外面，很少回家，被告畢業之後也幾
    乎很少回家，承德路地址原本是伊跟姐姐、媽媽居住，姐姐
    張雅玲出嫁後就只剩伊跟媽媽住在承德路的家等語相符（見
    本院卷一第41頁筆錄）。被告抗辯系爭房地之地價稅單、房
    屋稅繳費單自95年至109年為止，均寄送系爭房地之地址等
    語，並提出95年房屋稅繳納證書、96年地價稅繳納證明書為
    證（本院卷一第108、110頁）。再依臺北市建築管理處檢送
    系爭房地自94年12月以後違建查報案資料（本院卷一第226
    至355頁），其中違建人均以被告列名，臺北市建築管理處
    公函之正本收受對象亦為被告。系爭房地如依原告所稱原係
    由全體繼承人繼承，則原告與其他繼承人陳淑麗、張雅玲自
    始未收受房屋稅、地價稅繳納通知單據，甚至系爭房地之違
    建查報對象亦僅為被告，原告長期以來未列為系爭房地所有
    人一事絲毫未有懷疑，嗣於本件始主張不知系爭房地之繼承
    情形，亦與常情不符。
　⒊原告又以遺產分割協議書中所載陽信銀行之存款總額為365萬
    7,950元，但實際上僅有225萬7,950元，且由張雅玲領出後
    ，匯款140萬1,500元予被告，分配情形與遺產分割協議書所
    載分配情形不同云云（見本院卷二第60頁民事言詞辯論意旨
    狀）。依原告所提張豐吉之陽信銀行存摺（本院卷二第76、
    78頁）及被告所提取款條、匯款申請書、定期存款存單（本
    院卷二第106至109頁），張豐吉在陽信銀行之遺產為活期存
    款225萬7,950元、定期存款140萬元，數目與遺產分割協議
    書所載相符。況張豐吉之陽信銀行存款依證人陳淑麗所稱由
    伊與女兒辦理繼承後領出來大家分掉等語（見本院卷二第41
    頁筆錄），則原告所指張豐吉銀行存款之記載與分配情形與
    遺產分割協議書所載不同，要屬無據。　　
　⒋依上所述，原告主張系爭遺產分割協議書所載張豐吉遺產分
    配與實際情形不同，原告就其主張未能提出證據以實其說，
    故原告之主張為無理由。　
四、綜上所述，原告基於民法第767條第1項、第828條第2項、第
    821條規定，主張其為系爭房地之共有人，請求被告將系爭
    房地以分割繼承為原因所為之登記予以塗銷，並將系爭房地
    返還予原告及其他共有人，為無理由，應予駁回。
五、本件事證已臻明確，兩造其餘之攻擊或防禦方法及未經援用
    之證據，經本院斟酌後，認為均不足以影響本判決之結果，
    自無一一詳予論駁之必要，併此敘明。　　　　
六、據上論結，原告之訴為無理由，依民事訴訟法第78條，判決
    如主文。
中　　華　　民　　國　　111 　年　　1 　　月　　5 　　日
                          民事第二庭
                              法  官  辜  漢  忠  
以上正本係照原本作成。
如對本判決上訴，應於判決送達後20日內向本院提出上訴狀，若
委任律師提起上訴者，應一併繳納上訴審裁判費，否則本院得不
命補正逕行駁回上訴。
中　　華　　民　　國　　111 　年　　1 　　月　　5 　　日
                              書記官  潘  盈  筠
附表：
土地部分：
土地標示          土         地         坐         落      地目 面    積（平方公尺）  權 利 範 圍 編號 縣  市 鄉  鎮市  區   段 小段 地  號      1 臺北市 北投區 立農 四 330  165 1/5 
建物部分：
建物標示        編號 建  號 基地坐落 建物門牌 建築式樣主要建築材料及房屋層數 建  物 面 積（平方公尺）  權利範圍      樓  層面  積 附  屬建  物    1 臺北市○○區○○段○○段00000○號 臺北市○○區○○段○○段000地號 臺北市○○區○○路○段000巷0弄0號  鋼筋混凝土造 五層 總面積 80.97 停車場19.29 全部